【裁判字號】    90,上訴,643
【裁判日期】    900605
【裁判案由】    偽造文書等
【裁判全文】
臺灣高等法院高雄分院刑事判決          九十年度上訴字第六四三號
    上  訴  人  臺灣高雄地方法院檢察署檢察官
    上  訴  人
    即  被  告  庚○○
    被      告  乙○○
    共同選任辯護人  黃昭熙
右上訴人因被告偽造文書等案件，不服臺灣高雄地方法院八十九年度訴字第二０二四
號中華民國九十年二月二十一日第一審判決（起訴案號：臺灣高雄地方法院檢察署八
十九年度偵字第一二五六、一五六一、一五九五、一八二二號），提起上訴，本院判
決如左：
      主      文
原判決關於庚○○部分撤銷。
庚○○連續意圖為自己不法之所有，以詐術使人將本人之物交付，處有期徒刑年。
其他上訴駁回。
      事      實
一、庚○○基於意圖為自己不法之所有之概括犯意，自民國八十七年一月間起，以其
    名義擔任會首，召集如附表一至十所示之民間互助會，並虛以如附表一至十所示
    甲部分之人頭會員參加互助會，開標地點在其高雄縣大社鄉○○村○○路二九０
    巷七號住處或高雄縣楠梓區○○○○路十號，由競標會員在標單上書寫姓名及競
    標金額，或以電話告知庚○○欲標會之金額，由庚○○於開標前告知參與競標會
    員，以競標金額較高者得標。詎庚○○竟利用互助會員間彼此間互不相識，鮮少
    聯絡，部分會員未親自到開標現場，及可以電話告知競標金額之機會，自八十七
    年二月起至八十八年十月間，連續在前述開標地點，利用前述如附表一至十所示
    甲部分之人頭會員，及冒用如附表一至十所示乙部分之會員名義，或以口頭告知
    標金額，參與投標，因競標金額最高而得標，足以生損害於如附表一至十所示甲
    、乙之人頭會員及活會會員與其他活會會員，如係其虛用之人頭會員得標，即向
    活會會員騙稱該人頭會員得標，如係冒用活會會員名義得標，則對該遭冒標會員
    謊稱其他會員得標，而向其他活會會員騙稱該遭冒標者得標，致戊○○、丁○○
    、蔣銹娃、己○○、丙○○、辛○○、壬○○、癸○○○、甲○○等活會會員受
    其欺騙，陷於錯誤，按期如數繳納會款予庚○○。嗣於八十八年十二月十八日，
    庚○○向其服務之公司請假並舉家逃匿，戊○○等活會會員始知受騙，上開活會
    會員之受騙金額，分別為戊○○新台幣（下同）七十九萬五千元、丁○○八十八
    萬元、蔣繡娃六十九萬五千元、己○○四十二萬五千元、丙○○二十一萬元、辛○○六十九萬元、癸○○○四十二萬元、甲○○三十五萬元。
二、案經戊○○、丁○○、蔣繡娃、己○○、丙○○、辛○○、壬○○、癸○○○、
    甲○○訴請台灣高雄地方法院檢察署檢察官偵查起訴。
    理  由
甲、庚○○部分
一、右揭事實訊據上訴人即被告庚○○坦承不諱，復經告訴人戊○○、丁○○、蔣繡
    娃、己○○、丙○○、辛○○、壬○○、癸○○○、甲○○指訴在卷，並有互助
    會單十張可資佐證，罪證明確，被告犯行堪以認定。
二、公訴意旨以被告冒用會員之名義標取會款，另涉犯刑法第二百十六條、第二百十
    條之行使偽造私文書罪嫌，惟訊據被告庚○○堅決否認有以填寫標單之方式冒標
    會款之情事，辯稱伊所服務之公司為外商公司，因招會之對象幾乎全是公司之同
    事，而外商公司不准員工在公司內招會，故標會時皆以電話連絡，伊只是以口頭
    之方式冒標會款云云，經查遍閱本案所有案卷，被告庚○○除於原審九十年二月
七日審理時，僅有一次經訊以：「開標時除了電話聯絡外，也有寫標單﹖」答稱
    ：「有，幾乎很少，標單在標完會後都已丟棄」外（原審卷第一七二頁），未曾
    供述有以書寫標單之方式，冒標會款，且依上開在原審供述之語意，亦只能認被
    告除有以電話聯絡即口頭開標外，偶而亦有以書寫標單之方式開標，但不能執此
    即認被告亦有以書寫標單之方式冒標，除外亦無冒名標會之標單扣案可資佐證，
    檢察官未予詳查，遽認被告有偽造標單並持行使之犯行，尚嫌速斷，此部分被告
    被訴犯罪尚屬不能證明。
三、至於公訴意旨認被告庚○○於右揭時地冒用游芳連、李春金名義標取會款部分，
    被告則堅詞否認，辯稱：游芳連係死會，伊無冒用游芳連名義標會，李春金因習
    慣攬尾會，且參加多會，伊亦無冒用李春金名義標會等語。經查，公訴意旨認被
    告冒用游芳連、李春金名義標會等情，係以告訴人之指訴為其依據，然告訴人指
    稱被告冒用游芳連、李春金名義標會，並未提出確切證據可資證明，而被告既已
    坦承其虛用大量人頭會員參加互助會及冒用活會會員標會之事實，衡情應無就冒
    用此二會會員名義標會乙節堅詞否認之必要，故被告所辯應足採信，此外，復查
    無其他積極證據足認被告有此部分被訴犯行，此部分被告被訴犯罪，亦屬不能證
    明。
四、查被告以口頭告知競金額之方式參與投標，如係其人頭會員得標，即向活會會員
    騙稱該人頭會員得標，如係冒用活會會員名義得標，則對該遭冒標會員謊稱其他
    會員得標，而向其他活會會員騙稱該遭冒標者得標，致活會會員受其欺騙，陷於
    錯誤，按期如數繳納會款，核犯刑法第三百三十九條第一項之詐欺取財罪。被告
    庚○○先後多次及詐欺取財之犯行，時間緊接，罪名相同，顯係基於概括犯意反
    覆為之，應依連續犯之規定論以一罪，並依法加重其刑。被告庚○○於開標日以
    一詐欺行為，致使告訴人戊○○等活會會員陷於錯誤而交付會款，係一個行為侵
    害數個法益，同時觸犯數詐欺取財罪名，為同種想像競合犯，應從一重之詐欺取
    財罪處斷。公訴人就被告庚○○以如附表一至十甲部分虛用林郁芬、許文月、張
    菁文、胡家移、莊淑惠、江翠玲、胡雪華、張雪玉、周宜芳、洪秀雲、張曉郁等
    人頭會員參加互助會並標取會款，及冒用附表一至十乙部分歐秀珠、陳喜枝、甲○○、蔡淑芬、楊翠香、林美春、朱桂雄、辛○○、黃月梅、洪韻淑、洪麗爵、
    郭玉儀等活會會員標取互助會取得會款，及向活會會員詐取會款部分，未據起訴
    ，惟該部分與起訴事實有連續犯之裁判上一罪關係，為起訴效力所及，本院自應
    併予審究。
五、原審就被告庚○○部分予以論罪科刑，固非無見，然查被告並無偽造標單之犯行
    ，已如前述，乃原審竟併論被告犯有刑法第二百十六條、第二百十條行使偽造文
    書犯行，自有未洽，被告上訴執此指摘原判決不當，非無理由，檢察官上訴以被
    告與其夫乙○○共同犯罪，指摘原判決未依共犯論處為不當，則無理由（理由後
    ），原判決既有可議，即屬無可維持，應由本院將原判決此部分撤銷，審酌被
    告並無前科，有被告全國前案記錄表、台灣高雄地方法院檢察署刑案資料查註記
    錄表在卷可考，素行尚非不良，且犯後坦承罪行，態度難謂不佳，惟其大量虛用
    人頭會員參加互助會並標取會款，又冒用如附表一至十乙部分所示之活會會員名
    義標會後向活會會員收取會款，使無辜活會會員損失慘重，迄今猶未賠償告訴人
    之損失等一切情狀，爰予科處有期徒刑年，至前開被告被訴行使偽造私文書及
    冒用游芳連、李春金名義標取會款犯罪不能證明部分，因公訴人認與科刑部分，
    有方法結果之牽連關係，或連續犯之關係，屬裁定上一罪，爰不另為無罪之諭知
    。
乙、乙○○部分
一、公訴意旨另以：被告乙○○與被告庚○○係夫妻關係，共同意圖為自己不法之所
    有，基於概括之犯意，自八十七年間起，以庚○○之名義大量召集民間互助會，
    由乙○○負責收取會款，並提供其高雄郵局三十四支局００九六九０之一戶頭，
    供會員匯入會款之用，先後計邀集十餘起互助會，每會五千元至一萬元不等。被
    告乙○○與庚○○竟利用會員彼此不熟識，鮮少相互聯絡，大量利用假名加入為
    會員標取會款，復冒用陳素珍、鄭彩珠、游芳連、張德妹、丁○○、王正輝、蔡
    麗玲、李修容、林桂香、李春金、李英勤等名義標取會款，足以生損害於陳素珍
    等人，致不知情之會員陷於錯誤，繼續繳納會款，至八十八年十二月間，庚○○
    及乙○○逃匿，會員彼此核對手中之會單，始知會員人數及何人何時標得會款均
    不相同，始知受騙，因認被告乙○○亦涉犯刑法第二百十六條、第二百十條、第
    三百三十九條第一項之罪嫌等情。
    按犯罪事實，應依證據認定之，無證據不得推定其犯罪事實，又不能證明被告犯
    罪者，應諭知無罪之判決，刑事訴訟法第一百五十四條、第三百零一條第一項定
    有明文。次按刑事訴訟法上所謂認定犯罪事實之證據，係指足以認定被告確有犯
    罪行為之積極證據而言，該項證據自須適合於被告犯罪事實之認定，始得採為論
    罪資料，又事實之認定，應憑證據，如未能發現相當證據，或證據不足以證明自
    不能以推測或擬制之方法，以為裁判基礎，最高法院二十九年上字第三一０五號
    、四十年台上字第八六號判例參照。再按告訴人之告訴，係以使被告受刑事訴追
    為目的，是其陳述是否與事實相符，仍應調查其他證據以資審認；又事實審法院
    對於證據之取捨，依法雖有自由判斷之權，然積極證據不足證明犯罪事實時，被
    告之抗辯或反證縱屬虛偽，仍不能以此資為積極證據應予採信之理由，最高法院
    五十二年台上字第一三００號及三十年上字第四八二號著有判例。
    公訴意旨認被告乙○○涉犯上開行使偽造私文書及詐欺取財罪嫌，係以告訴人戊○○等人之指訴及互助會單，資為論據。惟訊之被告乙○○堅詞否認上開犯行，
    辯稱：伊未過問其妻庚○○召集之互助會，亦無向會員收取會款，上揭高雄郵局
    三十四支局００九六九０之一戶頭開設於七十五、六年間，係便於伊受僱之經濟
    運輸股份有限公司匯入薪資之用等語。經查，告訴人戊○○、丁○○、蔣繡娃、
    己○○於偵查中均指稱被告乙○○並無收取會錢，係被告庚○○負責收取會款（
    見八十九年度偵字第一二五六號第三十四頁背面），告訴人戊○○、丁○○、蔣
    繡娃、曾美蜜、辛○○、丙○○、壬○○、癸○○○於原審審理時均稱係被告庚○○邀渠等參加互助會，會錢交予被告庚○○，平常均由庚○○負責開標等語明
    確，足見公訴意旨指稱被告乙○○以庚○○名義大量召集互助會，負責收取會款
    云云，與事實尚有不合。至於告訴人甲○○之會款匯至被告乙○○上揭高雄郵局
    三十四支局００九六九０之一戶頭，係因告訴人甲○○與被告庚○○未在同一公
    司上班，無法直接繳付會款予被告庚○○，且因銀行對外營業只到下午三時三十
    分許，被告庚○○為告訴人甲○○匯付會款之方便，乃要告訴人甲○○將會款匯
    入上開被告乙○○之郵局戶頭等情，業據被告庚○○供述在卷，告訴人甲○○對
    被告庚○○上述供詞亦無異詞。再參以告訴人甲○○陳稱其係自八十七年四月六
    日開始參加被告庚○○擔任會首之互助會（本院八十九年十二月二時日訊問筆錄
    ），而觀之卷附之被告乙○○上開郵局戶頭之存簿儲金帳戶存提款詳情表，被告
    上開帳戶至遲於八十一年一月間已經開立，且於每月十日均有特定金額（被告乙○○薪資）匯入該戶頭，平常亦有提款或存款，另其他會員並未將會款匯至該戶
    頭，足見告訴人甲○○將會款匯入被告乙○○上述郵局戶頭，係因被告庚○○要
    告訴人甲○○將會款匯至該戶頭，被告乙○○上述戶頭並非專為收取會員之會款
    而設立，且該戶頭平常均係被告庚○○在使用，亦分據被告庚○○、乙○○供述
    在卷，自不得僅以被告庚○○要告訴人甲○○將會款匯至被告乙○○之上述郵局
    戶頭，遽執為被告乙○○觸犯上開罪名之依據。雖被告乙○○供承其曾於晚上開
    車載被告庚○○，由庚○○向會員收取會錢等語，惟當前社會治安欠佳，搶案頻
    傳，被告乙○○唯恐其妻庚○○夜間單獨前往收受會錢安全堪虞，而開車載被告
    庚○○，由庚○○向會員收取會錢，乃合情入理之事，並不能因此認為被告乙○○有向會員收取會款。綜上，並無積極證據足認被告乙○○有施用任何詐術，使
    告訴人陷於錯誤而交付會款，及虛用人頭會員參加互助會標取會款、冒用活會會
    員名義標取會款而偽造標單進而行使之犯行，既不能證明被告乙○○犯罪，原審
    因而為無罪之判決，並無不合，檢察官循告訴人戊○○、己○○、癸○○○、甲○○之聲請，上訴意旨仍執陳詞，以被告乙○○仍應與妻負共犯詐欺罪責，而指
    摘原判決不當，非有理由，應予駁回。
據上論斷，應依刑事訴訟法第三百六十八條、第三百六十九條第一項前段、第三百六
十四條、第二百九十九條第一項前段，刑法第五十六條、第三百三十九條第一項，罰
金罰鍰提高標準條例第一條前段，判決如主文。
本案經檢察官鄭文貴到庭執行職務。
中    華    民    國      九十      年       六       月     五         日
                              臺灣高等法院高雄分院刑事第九庭
                                  審判長法官  張明松
                                        法官  江泰章
                                        法官  陳吉雄
右正本證明與原本無異。
檢察官如不服本判決，應於判決送達後十日內向本院提出上訴狀，其未述理由者並
應於提出上訴狀後十日內向本院補提理由書（應附繕本)。
被告不得上訴。
                                      書記官  沈有進
中    華    民    國      九十      年       六       月         七     日
附錄本判決論罪之法條：
刑法第三百三十九條第一項：
意圖為自己或第三人不法之所有，以詐術使人將本人或第三人之物交付者，處五年以
下有期徒刑、拘役或科或併科一千元以下罰金。
                                                                        Ｆ
附表一（會期自民國八十八年五月七日起至九十年十二月七日止，每會一萬元）
甲、人頭會員部分：
    編號九林郁芬、編號十八許文月、編號三十張菁文。
乙、冒用活會會員名義標會部分：
    編號廿五歐秀珠。
附表二（會期自八十八年四月七日起至九十一年二月七日止，每會一萬元）
甲、人頭會員部分：
    編號十六林郁芬、編號三十一胡家移、編號三十二胡家移。
乙、冒用活會會員名義標會部分：
    編號九陳喜枝。
附表三（會期自八十八年五月七日起至九十年十月七日止，每會一萬元）
甲、人頭會員部分：
    編號十八許文月。
乙、冒用活會會員名義標會部分：
    編號廿五歐秀珠。
附表四（會期自八十七年十二月廿日起至九十一年十一月廿日止，每會五千元）
甲、人頭會員部分：
    編號四十四莊淑惠、編號四十五許文月。
乙、冒用活會會員名義標會部分：
    編號十一李惠蘭、編號十三蔡淑芬、編號廿八楊翠香、編號廿九林美春、編號三
    十五鄭彩珠、編號四十六李英勤。
附表五（會期自八十八年七月六日起至九十二年六月六日止，每會五千元）
甲、人頭會員部分：
    編號三十九張菁文、編號四十六胡家移、編號四十七胡家移、編號四十八江翠玲
    。
乙、冒用活會會員名義標會部分：
    無。
附表六（會期自八十八年九月廿日起至九十一年二月廿日止，每會五千元）
甲、人頭會員部分：
    編號十二胡雪華、編號二時許文月、編號廿七張雪玉。
乙、冒用活會會員名義標會部分：
    無。
附表七（會期自八十七年四月六日起至八十九年十一月六日止，每會一萬元）
甲、人頭會員部分：
    編號八周宜芳、編號九林郁芬、編號三十一、許文月、編號三十二洪秀雲。
乙、冒用活會會員名義標會部分：
    編號二陳素珍、編號三陳素珍、編號十一甲○○、編號廿三王正輝。
附表八（會期自八十七年八月五日起至九十年六月五日止，每會五千元）
甲、人頭會員部分：
    編號十五張菁文。
乙、冒用活會會員名義標會部分：
    編號二李修容、編號五蔡麗玲、編號廿九王正輝。
附表九（會期自八十七年一月五日起至九十年六月五日止，每會五千元）
甲、人頭會員部分：
    編號十六張曉郁。
乙、冒用活會會員名義標會部分：
    編號六朱桂雄、編號十七鄭彩珠、編號廿三辛○○、編號四十二黃月梅。
附表十（會期自八十七年三月六日起至八十九年六月六日止，每會五千元）
甲、人頭會員部分：
    編號廿四徐雯如。
乙、冒用活會會員名義標會部分：
    編號七洪韻淑、編號八洪麗爵、編號十張德妹、編號十一林桂香、編號十二林桂
    香、編號廿五丁○○、編號廿七郭玉儀。


司法院資訊處製作；財團法人民間司法改革基金會備份。
